最高法院刑事判決
                                   111年度台上字第4708號
上  訴  人  陳明鐃                    


上列上訴人因違反毒品危害防制條例等罪案件，不服臺灣高等法
院高雄分院中華民國111年7月13日第二審判決（111 年度上訴字
第354號，起訴案號：臺灣屏東地方檢察署109年度偵字第6972、
6973、8147、8432號），提起上訴，本院判決如下：
    主  文
上訴駁回。
    理  由
一、按刑事訴訟法第377 條規定，上訴於第三審法院，非以判決
    違背法令為理由，不得為之。是提起第三審上訴，應以原判
    決違背法令為理由，係屬法定要件。如果上訴理由書狀並未
    依據卷內訴訟資料，具體指摘原判決不適用何種法則或如何
    適用不當，或所指摘原判決違法情事，顯與法律規定得為第
    三審上訴理由之違法情形，不相適合時，均應認其上訴為違
    背法律上之程式，予以駁回。本件上訴人陳明鐃經第一審調
    查審理後，認定其確有第一審判決書事實欄所記載之販賣第
    一、二級毒品犯行，事證明確，因而就：⑴事實欄一㈠即其附
    表1編號1至6部分，均論處犯民國109年1月15日修正公布、
    同年7月15日生效施行前（下稱修正前）之毒品危害防制條
    例第4條第1項之販賣第一級毒品罪刑（共6罪刑）；⑵事實欄
    一㈡即其附表1編號7至9部分，均論處犯修正前之毒品危害防
    制條例第4條第2項之販賣第二級毒品罪刑（共3罪刑），及
    各諭知相關之沒收、追徵。第一審判決後，上訴人明示僅就
    第一審判決之量刑及定應執行刑部分提起上訴，原審審理結
    果，認定第一審關於量刑及定應執行刑部分確有不當，因而
    撤銷第一審關於上訴人部分之宣告刑及定應執行刑，改判處
    如原判決附表（下稱附表）一編號1至9「本院主文」欄所示
    之刑，並定應執行有期徒刑12年，已詳敘其審酌裁量之理由
    。從形式上觀察，並無足以影響判決結果之違法情形存在。
二、上訴意旨略稱：
(一)上訴人所犯前案為施用毒品，與本案販賣毒品之罪名及罪質
    不同，法定刑度差距甚大，尚不足認上訴人有刑罰反應力薄
    弱或再犯後案時主觀上有特別惡性之情。上訴人所犯本案均
    難認有依累犯規定加重其刑之必要。原判決未審酌司法院釋
    字第775號解釋意旨，逕依刑法第47條第1項規定加重其刑，
    有適用法則不當之違誤。
(二)附表一編號6部分，證人即購毒者陳祈廷證稱該次向上訴人
    購入之海洛因，施打感覺像糖粉，可見其純度不佳，且該次
    販毒價金僅新臺幣（下同）1,000元，與附表一編號3之販毒
    價金2,000元相較，惡性較為輕微。原判決未審酌及此，同
    量處有期徒刑7年7月，足見此部分量刑失當，而違比例、平
    等及罪刑相當等原則。
(三)附表一編號7至9部分，上訴人販賣第二級毒品之次數，祇有
    3次，對象僅2人，且數量及獲利甚微，係毒品交易之下游，
    對於社會整體侵害之程度輕微，其惡性情節較諸大量走私進
    口或長期販賣毒品之大、中盤毒販，顯然較低。倘量處法定
    刑之最低刑度（即有期徒刑7年），實嫌過重而有情輕法重
    之情，客觀上足以引起一般人之同情而堪憫恕。原判決未審
    酌上情，就該部分均未依刑法第59條規定酌減刑度，有適用
    法則不當之違法。
(四)上訴人本案販賣毒品對象僅5人，各次販毒價金難與大盤毒
    梟相提並論。依本案零星販毒之罪質、型態、各次刑度累加
    性遞減，及上訴人犯後認罪之態度等情，足認原判決定應執
    行刑為有期徒刑12年，應屬過重，而與定執行刑之恤刑本旨
    有違。
三、惟查：
(一)刑法第47條第1項規定：「受徒刑之執行完畢，或一部之執
    行而赦免後，5年以內故意再犯有期徒刑以上之罪者，為累
    犯，加重本刑至二分之一。」參照司法院釋字第775號解釋
    意旨，認為累犯加重本刑部分，並不生違反憲法一行為不二
    罰原則之問題。惟其不分情節，基於累犯者有其特別惡性及
    對刑罰反應力薄弱等立法理由，一律加重最低本刑，於不符
    合刑法第59條所定要件之情形下，致生行為人所受之刑罰超
    過其所應負擔罪責之個案，不符憲法罪刑相當原則、比例原
    則。於此範圍內，在修正前，為避免發生上述罪刑不相當之
    情形，法院固應斟酌個案情形，裁量是否依該規定加重最低
    本刑。本件原判決理由欄敘明：上訴人前因施用毒品案件，
    經判處有期徒刑10月確定（下稱甲案）；再因施用毒品案件
    ，分別經判處有期徒刑7月、5月、8月、6月確定，並經定應
    執行有期徒刑2年確定（下稱乙案）。嗣接續執行甲、乙二
    案後，於106年5月4日縮短刑期假釋出監，甲案並已於105年
    4月15日執行完畢。上訴人於甲案執行完畢後，5年內故意再
    犯本件上開有期徒刑以上之各罪，均為累犯。審酌上訴人前
    所犯施用毒品與本案販賣毒品均屬違反毒品危害防制條例案
    件，且再犯本件販賣第一、二級毒品罪，足見其對相關禁絕
    毒品刑罰之反應力薄弱、法敵對惡性較高。因認就上訴人所
    犯各罪，除販賣第一級毒品罪之法定本刑為死刑、無期徒刑
    部分及販賣第二級毒品之法定本刑為無期徒刑部分，依法不
    得加重外，其餘均依刑法第47條第1項之規定加重其刑等旨
    （見原判決第3頁）。已說明依累犯規定裁量加重其刑之理
    由，核尚無違反罪刑相當原則之可言。上訴意旨（一）猶執
    前詞，泛指本案與前案罪質不同，進而指摘原判決依累犯規
    定加重其刑，有適用法則不當之違誤云云，係就原判決已明
    白說明之事項，依憑己見而為爭執，難認是合法的上訴第三
    審理由。
(二)關於刑之量定及定執行刑，事實審法院本有依個案具體情節
    裁量之權限，倘科刑時係以行為人之責任為基礎，並審酌刑
    法第57條各款所列情狀，而其所量之刑，倘未逾越法律所規
    定之範圍（即裁量權行使之外部性界限），亦無違反比例、
    公平及罪刑相當原則者（即裁量權行使之內部性界限），即
    不得任意指為違法。又刑法第59條之酌量減輕其刑，必須犯
    罪另有特殊之原因與環境，在客觀上足以引起一般同情，認
    為即使予以宣告法定最低度刑期尤嫌過重者，始有其適用。
    此所謂法定最低度刑，固包括法定最低本刑；惟遇有其他法
    定減輕之事由者，則應係指適用其他法定減輕事由減輕後之
    最低度刑而言。倘被告別有其他法定減輕事由者，應先適用
    法定減輕事由減輕其刑後，猶認其犯罪之情狀顯可憫恕，即
    使科以該減輕後之最低度刑仍嫌過重者，始得適用刑法第59
    條規定酌量減輕其刑。此項犯罪情狀是否顯可憫恕而酌量減
    輕其刑之認定，同屬事實審法院得依職權自由裁量之事項，
    自非許當事人逕憑己意，指稱法院未依刑法第59條酌減其刑
    ，即有判決不適用法則之違法。而罪責相當與否，係以反應
    責任之不法內涵為判斷準據。具體個案行為人之犯罪情節互
    異，無從比附援引其他共犯被告或他案之量刑情形，指摘本
    件量刑違法。
  1.原判決就上訴人及其原審辯護人於原審主張附表一編號7至9
    部分，同應適用刑法第59條規定減輕其刑，如何不足採乙節
    ，理由內已說明：此部分販賣第二級毒品犯行倘量處法定最
    低刑度，並無足以引起一般人同情、顯可憫恕之處，尚難謂
    有情輕法重之情。因認無依刑法第59條規定減輕其刑之餘地
    等旨（見原判決第5頁）。核此乃原審裁量職權之適法行使
    範圍，既無濫用裁量，亦無理由不備之情形，自不容任意指
    為違法。上訴意旨（三）指摘其上開犯行有情輕法重而足以
    憫恕之情，原判決未依刑法第59條規定減輕其刑，而有適用
    法則不當之違法云云，係就原審量刑裁量職權之合法行使及
    已明白說明其主張如何不可採之同一事項，任持己見而為指
    摘，難認是適法之第三審上訴理由。
  2.原審就上訴人前揭各犯行，業於審判期日就科刑相關審酌事
    項依法調查，並依序由檢察官、上訴人及其原審辯護人就科
    刑範圍為辯論（見原審卷第255至257頁）。原判決就宣告刑
    及定應執行刑之裁量審酌，其理由復載敘：⑴如附表一「本
    院主文」欄所示之宣告刑部分，係審酌上訴人販賣第一、二
    級毒品，助長毒品氾濫，戕害國民身心健康，暨其犯後坦承
    犯行，且提供線索供警方查獲塗阿明販賣毒品予他人之犯後
    態度，及本案各次販毒之種類、對象、次數、金額、犯罪所
    生危害、上訴人之工作與家庭生活狀況等一切情狀；⑵應執
    行刑部分，則是綜合考量其整體犯罪非難評價、數罪所反映
    上訴人之人格特性與犯罪傾向、數罪對法益侵害之加重效應
    及刑罰之內部界限等旨（見原判決第7、9至10頁）。就宣告
    刑部分，已依刑法第57條各款情狀斟酌記述，兼顧相關有利
    與不利之科刑資料，客觀上未逾越處斷刑之外部性界限，亦
    未與罪刑相當原則扞格，俱難認有何濫用刑罰其裁量權限或
    違反內部性界限之違法。就應執行刑部分，亦未逾越外部性
    界限，符合法律授與裁量權之目的，並與所適用法規目的之
    內部性界限無違。核均乃原審關於量刑裁量職權之合法行使
    。且上訴人所犯各罪所處之宣告刑，最長期為有期徒刑7年1
    0月，其宣告刑總和為有期徒刑67年8月。原審定應執行刑為
    有期徒刑12年，已減去有期徒刑55年8月，且較之第一審所
    定執行刑15年，亦減去有期徒刑3年。既非以累加方式，復
    已給予相當之刑罰折扣，與恤刑本旨並無違背之情。上訴意
    旨（二）指摘原判決就附表一編號6部分量處有期徒刑7年7
    月，與附表一編號3之情節相較，違反比例、平等及罪責相
    當等原則；上訴意旨（四）泛稱原判決定應執行刑為有期徒
    刑12年，未審酌其係零星販毒、型態等情，而失之過重各云
    云。或係就原審量刑職權之合法行使及已明白說明之相同事
    項，徒憑己見而為指摘，或顯與卷內訴訟資料不相適合，俱
    難認是依據卷內訴訟資料而為具體指摘，均難認是適法之第
    三審上訴理由。
四、以上及其餘上訴意旨，核係就原判決已明確說明事項或量刑
    裁量職權之適法行使，漫事爭論，均非依據卷內訴訟資料具
    體指摘原判決有何不適用法則或適用不當之情形，顯與法律
    規定得為第三審上訴理由之違法情形不相適合。應認其上訴
    為不合法律上之程式，予以駁回。
據上論結，應依刑事訴訟法第395條前段，判決如主文。
中　　華　　民　　國　 111　　年　　10　　月　　13　　日
                  刑事第二庭審判長法  官  林　勤　純
                                  法  官  蔡　新　毅
                                  法  官  李　釱　任
                                  法  官  黃　斯　偉
                                  法  官  吳　秋　宏
本件正本證明與原本無異
                                  書記官
中　　華　　民　　國　　111 　年　　10　　月　　18　　日